【裁判字號】    98,簡上,307
【裁判日期】    981224
【裁判案由】    分配表異議之訴
【裁判全文】
臺灣高雄地方法院民事判決             98年度簡上字第307號
上  訴  人  乙○○
被上訴人    甲○○
上列當事人間分配表異議之訴事件，本院民國98年12月10日言詞
辯論終結，判決如下：
    主  文
上訴駁回。
第二審訴訟費用由上訴人負擔。
    事實及理由
一、上訴人主張：訴外人即債務人樹郝瑞平前積欠上訴人借款共
    計新臺幣（下同）80,000元，及自民國89年11月13日起至清
    償日止按週年利率6%計算之利息。又債務人樹郝瑞平復另於
    94年間向被上訴人借款60萬元（下稱系爭借款），同時提供
    其所有高雄縣大寮鄉○○段822 地號土地（權利範圍：13/1
    0000），及坐落其上同段1302建號即門牌號號高雄縣大寮鄉
    ○○路353 號5 樓建物（權利範圍：全部）（以下合稱系爭
    房地）予被上訴人設定抵押權供擔保（下稱系爭抵押權）；
    嗣因債務人樹郝瑞平未依約清償其對被上訴人之借款債務，
    被上訴人因而聲請拍賣系爭房地，經本院民事執行處以96年
    度執字第10119 號受理執行，復經本院民事執行處於97年9
    月25日作成分配表（下稱系爭分配表），定於97年10月14日
    實行分配。而被上訴人除陳報債權本金600,000 元外，復請
    求將94年8 月25日起至清償日止按週年利率11％計算之遲延
    利息列入第1 順位抵押權債權進行分配，惟系爭房地登記謄
    本他項權利部之記載，關於系爭抵押權之擔保債權總金額欄
    既記載：「總額新臺幣600,000 元整」，顯見超出60萬元之
    債權並非系爭抵押權所擔保之範圍內，不應列入分配；且依
    系爭抵押權登記利息欄記載：「依照各個契約約定」、遲延
    利息欄記載：「依照契約約定」等語，既未具體記載各該利
    息、遲延利息之利率等內容，則自應視同未登記，而不應列
    入抵押權所擔保之債權而受分配；況依被上訴人所主張列入
    分配之遲延利息利率為週年利率11％，亦明顯高於銀行存、
    放款利率，不應列入分配等語。並於原審聲明：系爭分配表
    所載分配予被上訴人之次序4 遲延利息債權，應予剔除，不
    得列入該次序分配，另變更分配予上訴人之次序6 債權本金
    、利息債權，其獲分配總金額應更正為116,099 元。
二、被上訴人則以：系爭抵押權係屬普通抵押權之性質，而依設
    定契約書之其他約定事項既已記載擔保債權範圍及於利息、
    遲延利息及違約金，則被上訴人自得請求將遲延利息列入分
    配表而受分配，且上揭設定契約書記載遲延利息雖係以按每
    月每百元3 元計算，然被上訴人於參與分配時已自動減縮為
    依週年利率11％計算遲延利息，是以，自無利率過高之問題
    等語，資為抗辯。並於原審聲明：上訴人之訴駁回。
三、原審經審理結果，駁回上訴人之請求，上訴人於本院聲明：
    (一)原判決廢棄。(二)系爭分配表所載分配予被上訴人之次序4
    遲延利息債權，應予剔除，不得列入該次序分配，另變更分
    配予上訴人之次序6 債權本金、利息債權，其獲分配總金額
    應更正為116,099 元。被上訴人則於本院聲明：上訴駁回。
四、兩造不爭執事項：
  (一)樹郝瑞平尚積欠上訴人借款本金80,000元及其利息，且樹郝
    瑞平另於94年間向被上訴人借款60萬元，同時提供系爭房地
    予被上訴人設定60萬元之普通抵押權供擔保，並於94年7 月
    29日完成抵押權設定登記。
  (二)因樹郝瑞平未依約還款，被上訴人乃執本院95年度拍字第28
    20號民事裁定為執行名義，聲請拍賣系爭房地，並經本院以
    96年 度執字第10119 號受理執行。
  (三)系爭分配表定於97年10月14日實行分配，該分配表除被上訴
    人之債權本金600,000 元外，復將該債權自94年8 月25日起
    至97年5 月19日止按週年利率11％計算之利息共計180,641
    元列入第1 順位抵押權債權進行分配；上訴人之8 萬元債權
    屬普通債權，依前開分配表分配比率為0%。
五、本件之爭點：
  (一)系爭借款有無遲延利息之約定，即被上訴人向樹郝瑞平請求
    按週年利率11%之遲延利息有無理由。
  (二)系爭借款之遲延利息是否為系爭抵押權擔保範圍內而得列入
    分配。
  (三)系爭借款約定之遲延利息週年利率11%是否過高。
六、得心證之理由：
  (一)按關於抵押權所擔保之債權，如未於土地登記簿一一記載，
    應以抵押權人聲請登記時提出之抵押權設定契約書，視為登
    記簿之附件，在該契約書上記載之該抵押權所擔保之債權，
    均認為抵押權效力之所及（最高法院82年度臺上字第2832號
    裁判要旨參照，該判決雖係針對最高限額抵押權所為之判決
    ，惟普通抵押權關於擔保債權之範圍是否得援引抵押權設定
    契約書上之記載，性質上並無不同）。查本件系爭房地登記
    謄本關於系爭抵押權所擔保系爭借款所生之遲延利息記載，
    固僅記載：「依照契約約定」等語，而未記載該遲延利息之
    具體內容為何，然系爭抵押權抵押權設定契約書已記載：「
    逾期未償還則按每月新臺幣每百元三元正計算」等語，有高
    雄縣大寮地政事務所98年11月17日寮地所一字第0980009818
    號函所附之系爭抵押權設定資料在卷可稽（見本院卷第75頁
    ）。是以，被上訴人與債務人樹郝瑞平間確就系爭借款債權
    確有遲延利息之約定，至為明確。上訴人主張系爭抵押權設
    定登記關於遲延利息僅記載「依照契約約定」等語，應視為
    未有遲延利息之約定云云，自不足採。
  (二)按抵押權所擔保者為原債權、利息、遲延利息、違約金及實
    行抵押權之費用。但契約另有約定者，不在此限，民法第86
    1 條第1 項定有明文。又抵押權所擔保債權之範圍，應包括
    遲延利息在內，且不以登記為必要，再一般抵押權，因先有
    被擔保之債權存在，而後抵押權始得成立，故與最高限額抵
    押權，係由所有人提供抵押物，與債權人訂立在一定金額之
    限度內，擔保現在已發生及將來可能發生之債權，而須約定
    存續期間，以擔保期間內所發生之債權者不同，一般抵押權
    之設定，其既有利息之約定，該利息當在抵押權擔保之範圍
    （最高法院73年台抗字第239 號判例、86年度台上字第2769
    號判決參照）。查系爭抵押權係屬普通抵押權為兩造所不爭
    執（見本院卷第89頁），則揆諸前揭判例意旨，系爭抵押權
    所擔保之借款債權所生之遲延利息，自屬於該抵押權擔保範
    圍內，而得列入分配，不因遲延利息加計系爭借款本金後之
    金額業已逾登記謄本所記載之擔保債權總金額，而受影響。
    又債務人樹郝瑞平確實向被上訴人借款60萬元，且未依約清
    償，嗣經本院執行處書記官於96年3 月16日前往樹郝瑞平位
    於高雄縣大寮鄉○○路353 號之住處實施查封，樹郝瑞平於
    前開查封程序到場，且對該查封程序並無任何爭執等節，業
    據樹郝瑞平於98年5 月18日具狀陳述明確，並有樹郝瑞平出
    具之呈報狀及本院96年3 月16日查封筆錄在卷可稽（見本院
    卷第72至第74頁、本院96年度執字第10119 號卷96年3 月16
    日查封筆錄），則樹郝瑞平既未依約清償本息，自應依前開
    抵押權設定契約書之約定給付遲延利息，至為明確。是以，
    上訴人主張系爭借款本金加計遲延利息後之金額已逾系爭房
    地登記謄本所記載之擔保債權總金額，而認不應將遲延利息
    列入分配云云，洵不足採。
  (三)再者，上揭遲延利息約定之利率固相當於以週年利率36％計
    算，惟被上訴人於參與分配之際，業已自動減縮為改依週年
    利率11％計算，此等減縮後之利率除未逾法定最高利率之限
    制外，且相較於一般民間放款利率而言，亦屬合理。是以，
    上訴人徒以被上訴人以遲延利息之利率以週年利率11％計算
    ，高於銀行存、放款利率為由，進而主張應剔除被上訴人借
    款債權之遲延利息分配云云，亦不可採。
  (四)綜上所述，系爭借款所生之遲延利息既屬系爭抵押權所擔保
    之範圍內，且其利率亦屬合理，則上訴人起訴主張系爭分配
    表所載分配予被上訴人之次序4 遲延利息債權，應予剔除，
    不得列入該次序分配，另變更分配予上訴人之次序6 債權本
    金、利息債權，其獲分配總金額應更正為116,099 元，為無
    理由，應予駁回。原審駁回上訴人之請求，於法並無不合。
    上訴意旨指摘原判決不當，求予廢棄改判，為無理由，應予
    駁回。
七、兩造其餘攻擊防禦方法及未經援用之證據，經本院斟酌後，
    認為均不足以影響本判決之結果，爰不一一論述，併此敘明
    。
八、據上論結，本件上訴為無理由，依民事訴訟法第436 條之1
    第3 項、第463 條、第449 條第1 項、第78條，判決如主文
    。
中    華    民    國    98    年    12    月    24    日
                  民事第三庭   審判長法  官  朱玲瑤
                                     法  官  李嘉益
                                     法  官  洪能超
以上正本證明與原本無異。
本判決不得上訴。
中    華    民    國    98    年    12    月    24    日
                                     書記官  火秋予


司法院資訊處製作；財團法人民間司法改革基金會備份。
